ACORDAO-COMPLETO-2576610

ACÓRDÃO 3831/2023 ATA 14/2023 - PRIMEIRA CÂMARA

VISTOS, relatados e discutidos estes autos de tomada de contas especial instaurada pela Secretaria Especial do Desenvolvimento Social relativa a irregularidades na aplicação dos recursos do Fundo Nacional de Assistência Social transferidos ao Município de São Cristóvão/SE, no exercício de 2008,
ACORDAM os Ministros do Tribunal de Contas da União, reunidos em sessão da Primeira Câmara, ante as razões expostas pelo Relator, em:
9.1. conceder novo e improrrogável de 15 (quinze) dias, a contar da notificação, com fundamento no art. 12, §§ 1º e 2º, da Lei 8.443/92 e art. 202, §§3º, 4º e 5º, do Regimento Interno do TCU, para que o município de São Cristóvão/SE efetue e comprove, perante este Tribunal, o recolhimento das quantias abaixo discriminadas aos cofres do Fundo Nacional de Assistência Social, atualizadas monetariamente até a data do efetivo recolhimento, na forma prevista na legislação em vigor:
	Data de ocorrência
	Valor histórico (R$) 

	28/8/2008
	1.780,00

	28/8/2008
	400,00

	28/8/2008
	3.736,00

	28/8/2008
	775,00

	28/8/2008
	300,00

	28/8/2008
	790,00

	28/8/2008
	18.172,00

	28/8/2008
	22.820,00

	28/8/2008
	980,00

	28/8/2008
	347,00

	28/8/2008
	13.920,00

	28/8/2008
	1.080,00

	28/8/2008
	775,00

	28/8/2008
	300,00

	28/8/2008
	1.868,00

	28/8/2008
	1.735,00

	28/8/2008
	1.868,00

	28/8/2008
	890,00

	28/8/2008
	200,00

	28/8/2008
	300,00

	28/8/2008
	790,00

	28/8/2008
	7.472,00

	28/8/2008
	3.560,00

	28/8/2008
	800,00

	28/8/2008
	3.100,00

	28/8/2008
	1.868,00

	28/8/2008
	890,00

	28/8/2008
	200,00

	28/8/2008
	775,00

	28/8/2008
	790,00

	28/8/2008
	270,00

9.2. informar ao município de São Cristóvão/SE que a liquidação tempestiva do débito atualizado monetariamente saneará o processo e permitirá que suas contas sejam julgadas regulares com ressalva, dando-lhe quitação, nos termos do § 4º, do art. 202, do Regimento Interno do TCU, ao passo que a ausência desse pagamento tempestivo levará ao julgamento pela irregularidade de suas contas, com imputação de débito a ser atualizado monetariamente e acrescido de juros de mora, nos termos do art. 19 da Lei 8.443/1992;
9.3. autorizar, caso requerido, nos termos do art. 26 da Lei 8.443/1992, o parcelamento da dívida indicada na alínea "b" acima em até 36 (trinta e seis) parcelas mensais e sucessivas, atualizadas monetariamente, esclarecendo ao responsável que a falta de pagamento de qualquer parcela importará no vencimento antecipado do saldo devedor, sem prejuízo das demais medidas legais.
9.4. dar ciência desta deliberação aos responsáveis.

Tomada de contas especial instaurada em razão da não comprovação da regular aplicação dos recursos repassados pela União ao município de São Cristóvão/SE por meio do Fundo Nacional de Assistência Social, na modalidade fundo a fundo, para a execução dos Programas Proteção Social Básica (PSB) e Proteção Social Especial (PSE), no exercício de 2008.

Primeira Câmara

Prefeitura Municipal de São Cristóvão - SE.

3. Interessados/Responsáveis:
3.1. Interessado: Secretaria Especial do Desenvolvimento Social (extinto) ().
3.2. Responsáveis: Alexsander Oliveira de Andrade (XXX.177.965-XX); Prefeitura Municipal de São Cristóvão - SE (13.128.855/0001-44).

13.1. Ministros presentes: Walton Alencar Rodrigues (Presidente), Benjamin Zymler (Relator) e Jhonatan de Jesus.
13.2. Ministro-Substituto presente: Weder de Oliveira.

BENJAMIN ZYMLER

Adoto como parte do relatório a instrução elaborada no âmbito da então Secretaria de Controle Externo de Tomada de Contas Especial (peça 99) , cuja proposta de encaminhamento contou com a anuência do titular da unidade técnica (peça 101) :
"INTRODUÇÃO
Cuidam os autos de tomada de contas especial instaurada por Secretaria Especial do Desenvolvimento Social, em desfavor de Alexsander Oliveira de Andrade (CPF: XXX.177.965-XX) e Prefeitura Municipal de São Cristóvão - SE (CNPJ: 13.128.855/0001-44) , em razão da não comprovação da regular aplicação dos recursos repassados pela União ao município de São Cristóvão/SE por meio do Fundo Nacional de Assistência Social, na modalidade fundo a fundo, para a execução dos Programas Proteção Social Básica (PSB) e Proteção Social Especial (PSE) , no exercício de 2008. 
HISTÓRICO
Em 24/1/2020, com fundamento na IN/TCU 71/2012, alterada pela IN/TCU 76/2016 e DN/TCU 155/2016, o dirigente da Secretaria Especial do Desenvolvimento Social autorizou a instauração da tomada de contas especial (peça 56) . O processo foi registrado no sistema e-TCE com o número 1105/2020.
Os recursos repassados pelo Fundo Nacional de Assistência Social ao município de São Cristóvão - SE, no exercício de 2008, na modalidade fundo a fundo, foram auditados pela Controladoria Geral da União, conforme Relatório de Demandas Externas nº 00224.000336/2008-11 (peça 12) . 
O fundamento para a instauração da Tomada de Contas Especial, conforme consignado na matriz de responsabilização elaborada pelo tomador de contas, foi a constatação da seguinte irregularidade: 
Irregularidades/impropriedades constatadas no Relatório de Demandas Especiais nº 00224.000336/2008-11; não atendimento integral das notificações visando sanar estas pendências; não comprovação da boa e regular aplicação dos recursos e não devolução dos recursos devidamente atualizados e acrescidos de juros.
Os responsáveis arrolados na fase interna foram devidamente comunicados e, diante da ausência de justificativas suficientes para elidir a irregularidade e da não devolução dos recursos, instaurou-se a tomada de contas especial.
No relatório (peça 71) , o tomador de contas concluiu que o prejuízo importaria no valor original de R$ 135.391,04, imputando-se a responsabilidade a Alexsander Oliveira de Andrade, Prefeito Municipal, no período de 21/11/2007 a 30/8/2008, na condição de gestor dos recursos e Jadiel Campos, falecido (a) , Prefeito Municipal, no período de 30/8/2008 a 31/12/2008, na condição de gestor dos recursos.
Em 29/9/2020, a Controladoria-Geral da União emitiu o relatório de auditoria (peça 74) , em concordância com o relatório do tomador de contas. O certificado de auditoria e o parecer do dirigente do órgão de controle interno concluíram pela irregularidade das presentes contas (peças 75 e 76) .
Em 16/10/2020, o ministro responsável pela área atestou haver tomado conhecimento das conclusões contidas no relatório e certificado de auditoria, bem como do parecer conclusivo do dirigente do órgão de controle interno, manifestando-se pela irregularidade das contas, e determinou o encaminhamento do processo ao Tribunal de Contas da União (peça 77) .
Na instrução inicial (peça 81) , analisando-se os documentos nos autos, concluiu-se pela necessidade de realização de citação para as seguintes irregularidades: 
Irregularidade 1: aplicação de recursos federais em finalidade diversa daquela previamente pactuada, sem autorização prévia do órgão repassador, em benefício do ente federado.
Evidências da irregularidade: documentos técnicos presentes nas peças 12, 50, 55, 56 e 59.
Normas infringidas: Art 37, caput, c/c o art. 70, da Constituição da República Federativa do Brasil, art. 93 do Decreto-lei 200/1967, art. 66, do Decreto 93.872/1986. 
Débitos relacionados ao responsável município de São Cristóvão - SE:
	Data de ocorrência
	Valor histórico (R$) 

	28/8/2008
	1.780,00

	28/8/2008
	400,00

	28/8/2008
	3.736,00

	28/8/2008
	775,00

	28/8/2008
	300,00

	28/8/2008
	790,00

	28/8/2008
	18.172,00

	28/8/2008
	22.820,00

	28/8/2008
	980,00

	28/8/2008
	347,00

	28/8/2008
	13.920,00

	28/8/2008
	1.080,00

	28/8/2008
	775,00

	28/8/2008
	300,00

	28/8/2008
	1.868,00

	28/8/2008
	1.735,00

	28/8/2008
	1.868,00

	28/8/2008
	890,00

	28/8/2008
	200,00

	28/8/2008
	300,00

	28/8/2008
	790,00

	28/8/2008
	7.472,00

	28/8/2008
	3.560,00

	28/8/2008
	800,00

	28/8/2008
	3.100,00

	28/8/2008
	1.868,00

	28/8/2008
	890,00

	28/8/2008
	200,00

	28/8/2008
	775,00

	28/8/2008
	790,00

	28/8/2008
	270,00

Cofre credor: Fundo Nacional de Assistência Social.
Responsável: Município de São Cristóvão - SE.
Conduta: beneficiar-se indevidamente de recursos federais para realização de ações específicas, no âmbito do instrumento em questão, cuja finalidade foi desvirtuada em prol do ente federado.
Nexo de causalidade: o benefício indevido dos recursos federais resultou no desvio de finalidade na aplicação dos recursos do instrumento.
Culpabilidade: não há excludentes de ilicitude, de culpabilidade e de punibilidade; é razoável supor que o administrador responsável pela pessoa jurídica tinha consciência da ilicitude de sua conduta; era exigível conduta diversa da praticada, qual seja, utilizar por meio dos seus gestores os recursos financeiros disponíveis na finalidade específica para a qual foram destinados. 
Encaminhamento: citação.
Irregularidade 2: ausência dos documentos comprobatórios da despesa de programa do FNAS.
Evidências da irregularidade: documentos técnicos presentes nas peças 12, 50, 55 e 59.
Normas infringidas: Art. 70, parágrafo único, da Constituição Federal de 1988; art. 93, do Decreto-lei 200; e arts. 9º, 10, § 2º, e 11 da Portaria MDS 459/2005.
Débitos relacionados ao responsável Alexsander Oliveira de Andrade:
	Data de ocorrência
	Valor histórico (R$) 

	10/3/2008
	4.480,20

	10/3/2008
	1.100,00

	25/3/2008
	750,00

	27/6/2008
	2.236,89

	27/6/2008
	1.227,00

	27/6/2008
	5.580,00

	27/6/2008
	1.227,00

	26/2/2008
	367,46

	26/2/2008
	7.497,64

	4/4/2008
	7.590,15

	4/4/2008
	1.224,08

	24/4/2008
	7.916,12

Cofre credor: Fundo Nacional de Assistência Social.
Responsável: Alexsander Oliveira de Andrade.
Conduta: não apresentar documentos comprobatórios das despesas realizadas com recursos repassados para a execução de programa do FNAS.
Nexo de causalidade: a não comprovação das despesas realizadas impediu a comprovação da regular aplicação dos recursos federais repassados no âmbito do instrumento em questão, resultando em presunção de dano ao erário.
Culpabilidade: não há excludentes de ilicitude, de culpabilidade e de punibilidade; é razoável supor que o responsável tinha consciência da ilicitude de sua conduta; era exigível conduta diversa da praticada, qual seja, apresentar a documentação comprobatória das despesas realizadas necessária à comprovação da regular aplicação dos recursos federais repassados, conforme estabelecido nas normas aplicáveis. 
Encaminhamento: citação.
Apesar de o tomador de contas não haver incluído Prefeitura Municipal de São Cristóvão - SE como responsável neste processo, após análise realizada sobre a documentação acostada aos autos, concluiu-se que sua responsabilidade deve ser incluída, uma vez que há evidências de que tenha sido beneficiária dos recursos repassados.
Apesar de o tomador de contas haver incluído Jadiel Campos como responsável neste processo, após análise realizada sobre a documentação acostada aos autos, conclui-se que sua responsabilidade deve ser excluída, uma vez que não há evidências de que tenha tido participação nas irregularidades aqui verificadas.
Em cumprimento ao pronunciamento da unidade (peça 83) , foram efetuadas citações dos responsáveis, nos moldes adiante:
 Alexsander Oliveira de Andrade - promovida a citação do responsável, conforme delineado adiante:
	Comunicação: Ofício 18250/2022 - Seproc (peça 88) 
Data da Expedição: 18/5/2022
Data da Ciência: não houve (Mudou-se) (peça 90) 
Observação: Ofício enviado para o endereço do responsável, conforme pesquisa na base de dados no sistema da Receita Federal, custodiada pelo TCU (peça 86) .
	
	Comunicação: Ofício 26802/2022 - Seproc (peça 92) 
Data da Expedição: 20/6/2022
Data da Ciência: 22/6/2022 (peça 94) 
Nome Recebedor: Valdineia Santos
Observação: Ofício enviado para o endereço do responsável, conforme pesquisa na base de dados no sistema do TSE, custodiada pelo TCU (peça 91) .
Fim do prazo para a defesa: 7/7/2022
	
	Comunicação: Ofício 26803/2022 - Seproc (peça 93) 
Data da Expedição: 20/6/2022
Data da Ciência: 22/6/2022 (peça 95) 
Nome Recebedor: Valdineia Santos
Observação: Ofício enviado para o endereço do responsável, conforme pesquisa na base de dados no sistema do Renach, custodiada pelo TCU (peça 91) .
Fim do prazo para a defesa: 7/7/2022
	
 Prefeitura Municipal de São Cristóvão - SE - promovida a citação do responsável, conforme delineado adiante:
	Comunicação: Ofício 18254/2022 - Seproc (peça 87) 
Data da Expedição: 18/5/2022
Data da Ciência: 25/5/2022 (peça 89) 
Nome Recebedor: Audenizio Lopes
Observação: Ofício enviado para o endereço do responsável, conforme pesquisa na base de dados no sistema da Receita Federal, custodiada pelo TCU (peça 86) .
Fim do prazo para a defesa: 9/6/2022
	
Conforme Despacho de Conclusão das Comunicações Processuais (peça 98) , as providências inerentes às comunicações processuais foram concluídas. 
Transcorrido o prazo regimental, o responsável Alexsander Oliveira de Andrade permaneceu silente, devendo ser considerado revel, nos termos do art. 12, § 3º, da Lei 8.443/1992, e o responsável Prefeitura Municipal de São Cristóvão - SE apresentou defesa, que será analisada na seção Exame Técnico.
ANÁLISE DOS PRESSUPOSTOS DE PROCEDIBILIDADE DA IN/TCU 71/2012
Avaliação da ocorrência de prescrição
No âmbito do TCU, a prescrição é regulada por meio da RESOLUÇÃO - TCU Nº 344, DE 11 DE OUTUBRO DE 2022. Sobre o prazo, a resolução estabelece:
Art. 2º Prescrevem em cinco anos as pretensões punitiva e de ressarcimento, contados do termo inicial indicado no artigo 4°. 
 (...) 
	O Termo inicial se dá:
Art. 4° O prazo de prescrição será contado:
I - da data em que as contas deveriam ter sido prestadas, no caso de omissão de prestação de contas;
II - da data da apresentação da prestação de contas ao órgão competente para a sua análise inicial;
III - do recebimento da denúncia ou da representação pelo Tribunal ou pelos órgãos de controle interno, quanto às apurações decorrentes de processos dessa natureza;
IV - da data do conhecimento da irregularidade ou do dano, quando constatados em fiscalização realizada pelo Tribunal ou pelos órgãos de controle interno;
V - do dia em que tiver cessado a permanência ou a continuidade, no caso de irregularidade permanente ou continuada.
	A interrupção da prescrição é regulada da seguinte forma:
Art. 5º A prescrição se interrompe:
I - pela notificação, oitiva, citação ou audiência do responsável, inclusive por edital; 
II - por qualquer ato inequívoco de apuração do fato;
III - por qualquer ato inequívoco de tentativa de solução conciliatória; 
IV - pela decisão condenatória recorrível.
§ 1° A prescrição pode se interromper mais de uma vez por causa que, por sua natureza, seja repetível no curso do processo.
§ 2° Interrompida a prescrição, começa a correr novo prazo a partir do ato interruptivo.
§ 3º Não interrompem a prescrição o pedido e concessão de vista dos autos, emissão de certidões, prestação de informações, juntada de procuração ou subestabelecimento e outros atos de instrução processual de mero seguimento do curso das apurações.
18.	No caso concreto, considerando as disposições acima descritas, temos os seguintes eventos processuais:
Datas das práticas dos atos (termo inicial para contagem dos prazos prescricionais) : datas em que ocorreu a apresentação da prestação de contas, qual seja, 15/6/2009 (peça 4) ;
Ofício 6566, de 28/9/2009, notificando a Prefeitura Municipal de São Cristóvão/SE a efetuar o saneamento de pendências, o qual foi recebido em 17/11/2009 (peça 8) ;
Relatório de Fiscalização da CGU 00224.000336/2008-11, de 8/2/2012 (peça 12) ;
Emissão da Nota Técnica 6375/2013, de 11/11/2013 (peça 26) , sugerindo a notificação dos responsáveis a apresentarem justificativas para as irregularidades apontadas ou efetuar a devolução dos recursos;
Emissão da Nota Técnica 472/2016, de 11/3/2016 (peça 37) , sugerindo o estorno da aprovação do valor de R$ 430.734,25;
Emissão da Nota Técnica 174/2017, de 26/5/2017 (peça 39) , sugerindo a notificação dos responsáveis a apresentarem justificativas para as irregularidades apontadas;
Ofício 401, de 24/5/2017, notificando a Prefeitura Municipal de São Cristóvão/SE a efetuar o saneamento de pendências, o qual foi recebido em 9/6/2017 (peça 43) ;
Emissão da Nota Técnica 1425/2018, de 3/8/2018 (peça 48) , sugerindo o encaminhamento à CGOFC para adoção de procedimentos atinentes à abertura de TCE;
Emissão da Nota Técnica 937/2019, de 6/5/2019 (peça 50) , sugerindo a notificação dos responsáveis a apresentarem justificativas para as irregularidades apontadas;
Ofício 670, de 6/5/2019, notificando a Prefeitura Municipal de São Cristóvão/SE a apresentar defesa efetuar o recolhimento do débito apurado, o qual foi recebido em 17/5/2019 (peça 52) ;
Relatório de TCE 23/2020, de 20/3/2020 (peça 71) ;
Autuação do processo no TCU em 16/10/2020;
 Despacho autorizando a citação em 1/2/2022 (peça 83) .
19.	Analisando-se a sequência de eventos processuais enumerados no item anterior, os quais teriam o condão de interromper a prescrição da ação punitiva desta Corte no entender do STF, observa-se que não teria transcorrido o prazo prescricional de 5 (cinco) anos entre cada evento processual e o seguinte. Portanto, não teria ocorrido a prescrição da pretensão sancionatória e ressarcitória a cargo do TCU.
Avaliação de Viabilidade do Exercício do Contraditório e Ampla Defesa
Verifica-se que não houve o transcurso de mais de dez anos desde o fato gerador sem que tenha havido a notificação dos responsáveis pela autoridade administrativa federal competente (art. 6º, inciso II, c/c art. 19 da IN/TCU 71/2012, modificada pela IN/TCU 76/2016) , uma vez que o fato gerador da irregularidade sancionada ocorreu em 28/8/2008, e os responsáveis foram notificados sobre as irregularidades pela autoridade administrativa competente conforme segue:
Alexsander Oliveira de Andrade, por meio do ofício acostado à peça 7, recebido em 17/11/2009, conforme AR (peça 8) .
Prefeitura Municipal de São Cristóvão - SE, por meio do Ofício GAB/SNAS/MDS 72 (peça 14) , de 21/6/2013. Embora não haja nos autos o aviso de recebimento, entende-se que houve a ciência, uma vez que houve solicitação de prazo para atendimento às solicitações feitas pelo MDS (peça 15) .
Valor de Constituição da TCE 	
Verifica-se, ainda, que o valor atualizado do débito apurado (sem juros) em 1/1/2017 é de R$ 227.872,25, portanto superior ao limite mínimo de R$ 100.000,00, na forma estabelecida conforme os arts. 6º, inciso I, e 19 da IN/TCU 71/2012, modificada pela IN/TCU 76/2016. 
OUTROS PROCESSOS/DÉBITOS NOS SISTEMAS DO TCU COM OS MESMOS RESPONSÁVEIS
	Informa-se que foram encontrados processos no Tribunal com os mesmos responsáveis:
	Responsável
	Processo

	Alexsander Oliveira de Andrade
	Processo 040.667/2019-7 (TCE, aberto, TCE instaurada pela Caixa Econômica Federal em razão da não comprovação da regular aplicação dos recursos repassados pela União, Contrato de repasse CR.NR.0192869-34, firmado com o/a Fundo Nacional de Habitação de Interesse Social, Siafi/Siconv 562124, que teve como objeto a execução de serviços de infraestrutura,  drenagem  esgotamento sanitário,  pavimentação,   com construção de unidades habitacionais e sanitárias) , Processo 019.925/2020-4 (TCE, aberto, TCE instaurada pelo Fundo Nacional de Desenvolvimento da Educação em razão da missão no dever de prestar contas dos recursos repassados por força do Convênio 656940/2009, firmado com o/a Fundo Nacional De Desenvolvimento da Educação, Siafi/Siconv 657163, que teve como objeto a construção de escola) , Processo 004.530/2020-9 (CBEX, encerrado) , Processo 036.836/2018-4 (CBEX, encerrado) , Processo 036.834/2018-1 (CBEX, encerrado) , Processo 001.773/2017-8 (CBEX, encerrado) , Processo 019.813/2011-2 (RA, encerrado) , Processo 016.919/2012-2 (CBEX, encerrado) , Processo 016.918/2012-6 (CBEX, encerrado) , Processo 020.561/2017-2 (TCE, encerrado) , Processo 016.365/2015-1 (TCE, encerrado) , Processo 016.794/2013-3 (TCE, encerrado) , Processo 001.348/2014-0 (TCE, encerrado) , Processo 002.519/2012-7 (TCE, encerrado) , Processo 027.700/2011-9 (TCE, encerrado) , Processo 032.447/2017-5 (RA, aberto, FOC Obras paralisadas no Nordeste) 

	Prefeitura Municipal de São Cristóvão - SE
	Processo 010.503/2010-2 (REPR, encerrado) , Processo 010.501/2010-0 (REPR, encerrado) , Processo 010.496/2010-6 (REPR, encerrado) , Processo 003.817/2004-8 (TCE, encerrado) , Processo 032.447/2017-5 (RA, aberto, FOC Obras paralisadas no Nordeste) 

A tomada de contas especial está, assim, devidamente constituída e em condição de ser instruída.
EXAME TÉCNICO
Da validade das notificações
Preliminarmente, cumpre tecer breves considerações sobre a forma como são realizadas as comunicações processuais no TCU. A esse respeito, destacam-se o art. 179, do Regimento Interno do TCU (Resolução 155, de 4/12/2002) e o art. 4º, inciso III, § 1º, da Resolução TCU 170, de 30 de junho de 2004, in verbis:
Art. 179. A citação, a audiência ou a notificação, bem como a comunicação de diligência, farse-ão:
I - mediante ciência da parte, efetivada por servidor designado, por meio eletrônico, fac-símile, telegrama ou qualquer outra forma, desde que fique confirmada inequivocamente a entrega da comunicação ao destinatário;
II - mediante carta registrada, com aviso de recebimento que comprove a entrega no endereço do destinatário;
III - por edital publicado no Diário Oficial da União, quando o seu destinatário não for localizado
 (...) 
Art. 3º As comunicações serão dirigidas ao responsável, ou ao interessado, ou ao dirigente de órgão ou entidade, ou ao representante legal ou ao procurador constituído nos autos, com poderes expressos no mandato para esse fim, por meio de:
I - correio eletrônico, fac-símile ou telegrama;
II - servidor designado;
III - carta registrada, com aviso de recebimento;
IV - edital publicado no Diário Oficial da União, quando o seu destinatário não for localizado, nas hipóteses em que seja necessário o exercício de defesa.
Art. 4º. Consideram-se entregues as comunicações:
I - efetivadas conforme disposto nos incisos I e II do artigo anterior, mediante confirmação da ciência do destinatário;
II - realizadas na forma prevista no inciso III do artigo anterior, com o retorno do aviso de recebimento, entregue comprovadamente no endereço do destinatário;
III - na data de publicação do edital no Diário Oficial da União, quando realizadas na forma prevista no inciso IV do artigo anterior.
§ 1º O endereço do destinatário deverá ser previamente confirmado mediante consulta aos sistemas disponíveis ao Tribunal ou a outros meios de informação, a qual deverá ser juntada ao respectivo processo.
 (...) 
	Bem se vê, portanto, que a validade da citação via postal não depende de que o aviso de recebimento seja assinado pelo próprio destinatário da comunicação, o que dispensa, no caso em tela, a entrega do AR em "mãos próprias". A exigência da norma é no sentido de o Tribunal verificar se a correspondência foi entregue no endereço correto, residindo aqui a necessidade de certeza inequívoca. 
Não é outra a orientação da jurisprudência do TCU, conforme se verifica dos julgados a seguir transcritos:
São válidas as comunicações processuais entregues, mediante carta registrada, no endereço correto do responsável, não havendo necessidade de que o recebimento seja feito por ele próprio (Acórdão 3648/2013-TCU-Segunda Câmara, Relator José Jorge) ;
É prescindível a entrega pessoal das comunicações pelo TCU, razão pela qual não há necessidade de que o aviso de recebimento seja assinado pelo próprio destinatário. Entregandose a correspondência no endereço correto do destinatário, presume-se o recebimento da citação. (Acórdão 1019/2008-TCU-Plenário, Relator Benjamin Zymler) ;
As comunicações do TCU, inclusive as citações, deverão ser realizadas mediante Aviso de Recebimento - AR, via Empresa Brasileira de Correios e Telégrafos, bastando para sua validade que se demonstre que a correspondência foi entregue no endereço correto. (Acórdão 1526/2007-TCU-Plenário, Relator Aroldo Cedraz) .
A validade do critério de comunicação processual do TCU foi referendada pelo Supremo Tribunal Federal, nos termos do julgamento do MS-AgR 25.816/DF, por meio do qual se afirmou a desnecessidade da ciência pessoal do interessado, entendendo-se suficiente a comprovação da entrega do "AR" no endereço do destinatário:
Ementa: agravo regimental. Mandado de segurança. Desnecessidade de intimação pessoal das decisões do tribunal de contas da união. art. 179 do regimento interno do TCU. Intimação do ato impugnado por carta registrada, iniciado o prazo do art. 18 da lei nº 1.533/51 da data constante do aviso de recebimento. Decadência reconhecida. Agravo improvido.
O envio de carta registrada com aviso de recebimento está expressamente enumerado entre os meios de comunicação de que dispõe o Tribunal de Contas da União para proceder às suas intimações.
O inciso II do art. 179 do Regimento Interno do TCU é claro ao exigir apenas a comprovação da entrega no endereço do destinatário, bastando o aviso de recebimento simples. 
Da revelia do responsável Alexsander Oliveira de Andrade
No caso vertente, a citação do responsável se deu em endereços provenientes da base de CPFs da Receita Federal, em sistema custodiado pelo TCU. A entrega dos ofícios citatórios nesses endereços ficou comprovada (peças 85, 86 e 91) .
Nos processos do TCU, a revelia não leva à presunção de que seriam verdadeiras todas as imputações levantadas contra os responsáveis, diferentemente do que ocorre no processo civil, em que a revelia do réu opera a presunção da verdade dos fatos narrados pelo autor (Acórdão 1009/2018-TCU-Plenário, Relator Bruno Dantas; 2369/2013-TCU-Plenário, Relator Benjamin Zymler e 2449/2013-TCU-Plenário, Relator Benjamin Zymler) . Dessa forma, a avaliação da responsabilidade do agente não pode prescindir da prova existente no processo ou para ele carreada. 
Ao não apresentar sua defesa, o responsável deixou de produzir prova da regular aplicação dos recursos sob sua responsabilidade, em afronta às normas que impõem aos gestores públicos a obrigação legal de, sempre que demandados pelos órgãos de controle, apresentar os documentos que demonstrem a correta utilização das verbas públicas, a exemplo do contido no art. 93 do Decreto-Lei 200/1967: "Quem quer que utilize dinheiros públicos terá de justificar seu bom e regular emprego na conformidade das leis, regulamentos e normas emanadas das autoridades administrativas competentes." 
Mesmo as alegações de defesa não sendo apresentadas, considerando o princípio da verdade real que rege esta Corte, procurou-se buscar, em manifestações do responsável na fase interna desta Tomada de Contas Especial, se havia algum argumento que pudesse ser aproveitado a seu favor. 
Não foram apresentados argumentos na fase interna que pudessem elidir as irregularidades apontadas.
Em se tratando de processo em que a parte interessada não se manifestou acerca das irregularidades imputadas, não há elementos para que se possa efetivamente aferir e reconhecer a ocorrência de boa-fé na conduta do responsável, podendo este Tribunal, desde logo, proferir o julgamento de mérito pela irregularidade das contas, conforme os termos dos §§ 2º e 6º do art. 202 do Regimento Interno do TCU. (Acórdão 2064/2011-TCU-Primeira Câmara (Relator Ubiratan Aguiar) , 6.182/2011-TCU-1ª Câmara (Relator Weber de Oliveira) , 4.072/2010-TCU-1ª Câmara (Relator Valmir Campelo) , 1.189/2009-TCU-1ª Câmara (Relator Marcos Bemquerer) , 731/2008-TCU-Plenário (Relator Aroldo Cedraz) .
Dessa forma, o responsável Alexsander Oliveira de Andrade deve ser considerado revel, nos termos do art. 12, § 3º, da Lei 8.443/1992, devendo as contas serem julgadas irregulares, condenando-o ao débito apurado e aplicando-lhe a multa prevista no art. 57 da Lei 8.443/1992 c/c o art. 267 do Regimento Interno do TCU.
Da defesa do responsável Prefeitura Municipal de São Cristóvão - SE
O responsável Prefeitura Municipal de São Cristóvão - SE apresentou defesa (peça 97) , que passa a ser analisada em seguida.
Argumento 1 - Da responsabilização (peça 97, p. 1-2) 
O responsável alega que a responsabilidade pela aplicação dos recursos é tão somente do gestor e que a prefeitura municipal só teria a obrigação de devolver tão somente se tivesse havido benefício para a pessoa jurídica de direito público, o que não ocorreu no presente caso.
Para fins de comprovação do alegado, anexou documento assinado pelo setor de Almoxarifado do Fundo Municipal de Assistência Social relatando que não foram encontrados no patrimônio os equipamentos permanentes e nem a indicação que houve a baixa dos mesmos.
Ainda sobre a matriz de responsabilização, argumenta que a conduta não pode ser imputada ao município, mas sim a quem de fato a executou, conforme demonstrado na análise da culpabilidade: "é razoável supor que o responsável pela pessoa jurídica tinha consciência da ilicitude de sua conduta; era exigível conduta diversa da praticada, qual seja, utilizar por meio de seus gestores os recursos financeiros disponíveis na finalidade específica para a qual foram destinados".
Argumenta que no campo de descrição da conduta o auditor responsável não descreveu o ato do gestor que deu causa e qual a conduta deveria ser adotada, descumprindo a regra estabelecida no próprio normativo disciplinador da matéria no Tribunal (Portaria Adplan 1/2010) .
Análise do argumento 1
Conforme jurisprudência deste Tribunal, tratando-se de débito decorrente de desvio de finalidade, cabe ao ente federado obrigação de recompor, com recursos próprios, os valores gastos indevidamente (v. Acórdão 1072/2017-TCU-Plenário, rel. Ministro Bruno Dantas) . 
No caso em tela, as despesas irregulares foram realizadas em benefício da municipalidade, uma vez que a aquisição dos equipamentos enumerados no item 19.1.2 da instrução anterior restou devidamente comprovada, gerando benefícios ao ente, na linha do que determina a Decisão Normativa TCU 57/2004, cabendo ao ente federado a obrigação de recompor, com recursos próprios, os valores gastos indevidamente, atualizados monetariamente, ao órgão ou entidade repassadora dos recursos.
Quanto ao argumento de que consta na matriz de responsabilização que o gestor teria consciência da ilicitude e deveria ter praticado conduta diversa e que, por tal motivo, a responsabilidade deveria a este ser imputada, vale ressaltar que a pessoa jurídica do município não tem vontade própria e não pode, portanto, agir diretamente, mas apenas por meio de seus agentes que, ao desempenharem suas atividades, o faz em nome da própria pessoa jurídica.
Quanto ao argumento de que o auditor signatário da instrução inicial não descreveu o ato do gestor que deu causa e qual a conduta deveria ser adotada, descumprindo a regra estabelecida no próprio normativo disciplinador da matéria no Tribunal, o mesmo não merece prosperar. 
A própria irregularidade, qual seja, "aplicação de recursos federais em finalidade diversa daquela previamente pactuada, sem autorização prévia do órgão repassador, em benefício do ente federado", indica que o ato praticado foi a utilização de recursos em finalidade diversa da prevista pelo gestor.
Quanto a conduta a ser adotada, no subitem referente à culpabilidade é destacado que seria "exigível conduta diversa da praticada, qual seja, utilizar por meio dos seus gestores os recursos financeiros disponíveis na finalidade específica para a qual foram destinados".
Pedido 1- Visita in loco (peça 97, p. 2) 
Requer, para fins de auditoria, visita técnica in loco para comprovação de ausência dos equipamentos permanentes citados.
Análise
Quanto ao pedido de visita técnica in loco, destaca-se que, conforme jurisprudência deste Tribunal, não cabe ao TCU promover diligência, perícia ou inspeção para colher documentos de interesse da defesa do gestor, uma vez que é dele o ônus da prova. Neste sentido são os Acórdão 3343/2019-TCU-Primeira Câmara, rel. Ministro Augusto Sherman, 2648/2015 - Plenário, rel. Ministro André de Carvalho.
Da análise procedida acima, verifica-se que os argumentos de defesa não foram suficientes para elidir a irregularidade pela qual está sendo responsabilizado, de forma que devem ser rejeitados.
Em função da presunção da boa-fé que milita em favor do ente público, aplica-se o disposto no art. 202, § 3º, do Regimento Interno/TCU, abrindo-se novo e improrrogável prazo para o recolhimento do débito. Nessa linha, estão as inteligências dos Acórdão 1286/2015-TCU-Segunda Câmara, rel. Raimundo Carreiro, e 4.744/2010-1ª Câmara, rel. Augusto Nardes, respectivamente (Acórdão 2365/2018-TCU-Segunda Câmara, rel. Marcos Benquerer) .
CONCLUSÃO
Em face da análise promovida na seção "Exame Técnico", verifica-se que o responsável Alexsander Oliveira de Andrade não logrou comprovar a boa e regular aplicação dos recursos, instado a se manifestar, optou pelo silêncio, configurando a revelia, nos termos do § 3º, do art. 12, da Lei 8.443/1992. Além disso, propõe-se rejeitar as alegações de defesa de Prefeitura Municipal de São Cristóvão - SE, uma vez que não foram suficientes para sanar as irregularidades a ela atribuídas e nem afastar o débito apurado. 
Verifica-se também que não houve a prescrição da pretensão punitiva, conforme análise já realizada.
Tendo em vista que não constam dos autos elementos que permitam reconhecer a boa-fé do responsável Alexsander Oliveira de Andrade, sugere-se que as suas contas sejam julgadas irregulares, nos termos do art. 202, § 6º, do Regimento Interno do TCU, com a imputação do débito atualizado monetariamente e acrescido de juros de mora, nos termos do art. 202, § 1º do Regimento Interno do TCU, descontado o valor eventualmente recolhido, aplicando-lhe a multa prevista no art. 57 da Lei. 8.443/1992.
Em função da presunção da boa-fé que milita em favor do ente público, aplica-se o disposto no art. 202, § 3º, do Regimento Interno/TCU, abrindo-se novo e improrrogável prazo para o recolhimento do débito. Nessa linha, estão as inteligências dos Acórdão 1286/2015-TCU-Segunda Câmara, rel. Raimundo Carreiro, e 4.744/2010-1ª Câmara, rel. Augusto Nardes, respectivamente (Acórdão 2365/2018-TCU-Segunda Câmara, rel. Marcos Benquerer) .
Com relação ao responsável Alexsander Oliveira de Andrade, deixa-se de propor o julgamento de suas contas nesta oportunidade, para evitar descompasso com a contas do Município de São Cristóvão/SE, postergando-a para quando do retorno destes autos, após o transcurso do prazo para concedido ao referido ente municipal para recolher a importância devida.
PROPOSTA DE ENCAMINHAMENTO
Diante do exposto, submetemos os autos à consideração superior, propondo ao Tribunal:
considerar revel o responsável Alexsander Oliveira de Andrade, para todos os efeitos, dando-se prosseguimento ao processo, com fulcro no art. 12, § 3º, da Lei 8.443/1992; 
fixar novo e improrrogável prazo de 15 (quinze) dias, a contar da notificação, com fundamento no art. 12, §§ 1º e 2º, da Lei 8.443/92 e art. 202, §§3º, 4º e 5º, do Regimento Interno do TCU, para que o Município de São Cristóvão/SE efetue e comprove, perante este Tribunal, o recolhimento das quantias abaixo discriminadas aos cofres do Fundo Nacional de Assistência Social, atualizadas monetariamente até a data do efetivo recolhimento, na forma prevista na legislação em vigor:
	Data de ocorrência
	Valor histórico (R$) 

	28/8/2008
	1.780,00

	28/8/2008
	400,00

	28/8/2008
	3.736,00

	28/8/2008
	775,00

	28/8/2008
	300,00

	28/8/2008
	790,00

	28/8/2008
	18.172,00

	28/8/2008
	22.820,00

	28/8/2008
	980,00

	28/8/2008
	347,00

	28/8/2008
	13.920,00

	28/8/2008
	1.080,00

	28/8/2008
	775,00

	28/8/2008
	300,00

	28/8/2008
	1.868,00

	28/8/2008
	1.735,00

	28/8/2008
	1.868,00

	28/8/2008
	890,00

	28/8/2008
	200,00

	28/8/2008
	300,00

	28/8/2008
	790,00

	28/8/2008
	7.472,00

	28/8/2008
	3.560,00

	28/8/2008
	800,00

	28/8/2008
	3.100,00

	28/8/2008
	1.868,00

	28/8/2008
	890,00

	28/8/2008
	200,00

	28/8/2008
	775,00

	28/8/2008
	790,00

	28/8/2008
	270,00

informar ao Município de São Cristóvão/SE que a liquidação tempestiva do débito atualizado monetariamente saneará o processo e permitirá que suas contas sejam julgadas regulares com ressalva, dando-lhe quitação, nos termos do § 4º, do art. 202, do Regimento Interno do TCU, ao passo que a ausência desse pagamento tempestivo levará ao julgamento pela irregularidade de suas contas, com imputação de débito a ser atualizado monetariamente e acrescido de juros de mora, nos termos do art. 19 da Lei 8.443/1992;
autorizar, caso requerido, nos termos do art. 26 da Lei 8.443/1992, o parcelamento da dívida indicada na alínea "b" acima em até 36 (trinta e seis) parcelas mensais e sucessivas, atualizadas monetariamente, esclarecendo ao responsável que a falta de pagamento de qualquer parcela importará no vencimento antecipado do saldo devedor, sem prejuízo das demais medidas legais."
2.	Ao manifestar sua concordância com a proposta da unidade técnica, o representante do Ministério Público junto ao TCU teceu as seguintes considerações (peça 102) :
"[...]
Temos por relevante tecer pontuais observações acerca do caso vertente.
Quanto ao exame da prescrição, estamos de acordo com o entendimento da unidade técnica pela não ocorrência do referido instituto, valendo acrescentar aos registros da instrução da auditora o ofício de notificação de Alexsander Oliveira de Andrade em 24/5/2017 e o respectivo aviso de recebimento, conforme peças 42 e 43. 
Na instrução preliminar (peça 81) podemos observar que a irregularidade detectada foi a aplicação de recursos federais oriundos do Fundo Nacional de Assistência Social em finalidade diversa daquela previamente permitida, sem autorização prévia do órgão repassador, em benefício do ente federado, infringindo o disposto nas Portarias MDS nº 440/2005 e 442/2005, que definem que os recursos do PSB/PSE são destinados exclusivamente ao custeio de serviços socioassistenciais continuados.
A instrução de mérito assim reproduz questão central suscitada pelo ente federado, em sua defesa:
36.	O responsável alega que a responsabilidade pela aplicação dos recursos é tão somente do gestor e que a prefeitura municipal só teria a obrigação de devolver tão somente se tivesse havido benefício para a pessoa jurídica de direito público, o que não ocorreu no presente caso.
37.	Para fins de comprovação do alegado, anexou documento assinado pelo setor de Almoxarifado do Fundo Municipal de Assistência Social relatando que não foram encontrados no patrimônio os equipamentos permanentes e nem a indicação que houve a baixa dos mesmos.
A íntegra do exame está assim vazada:
40.	Conforme jurisprudência deste Tribunal, tratando-se de débito decorrente de desvio de finalidade, cabe ao ente federado obrigação de recompor, com recursos próprios, os valores gastos indevidamente (v. Acórdão 1072/2017-TCU-Plenário, rel. Ministro Bruno Dantas) . 
41.	No caso em tela, as despesas irregulares foram realizadas em benefício da municipalidade, uma vez que a aquisição dos equipamentos enumerados no item 19.1.2 da instrução anterior restou devidamente comprovada, gerando benefícios ao ente, na linha do que determina a Decisão Normativa TCU 57/2004, cabendo ao ente federado a obrigação de recompor, com recursos próprios, os valores gastos indevidamente, atualizados monetariamente, ao órgão ou entidade repassadora dos recursos.
O referido item 19.1.2 da instrução preliminar apenas contém tabela com a descrição de itens de despesa, a exemplo de computadores, bebedouros, mesas de reunião, máquinas fotográficas, impressoras, com respectivos valores de aquisição. Não há, porém, informação probatória de que tais bens efetivamente faziam parte do patrimônio do município, o que comprovaria o benefício à municipalidade.
Compulsando os autos, verificamos que o elemento de prova - essencial à responsabilização do ente federado - é o Relatório da Controladoria Geral da União que apresenta os resultados da fiscalização in loco realizada no município de São Cristóvão entre os anos de 2009 e 2010, em atendimento ao requerimento do Juiz da Comarca no ente federado, conforme peça 12.
Os auditores da CGU informam os bens que encontraram nos locais mantidos pela Secretaria de Assistência Social, apresentando inclusive tabela detalhada, indicando até mesmo a falta de alguns dos bens resultantes dos Convites 37, 38 e 41/2008 realizados pela Prefeitura (vide peça 12, p 8 e 9) . 
Com essas breves considerações, acompanhamos a proposta de encaminhamento da Secex/TCE."
É o relatório.

não há.

Procurador Marinus Eduardo De Vries Marsico.

TOMADA DE CONTAS ESPECIAL. FUNDO NACIONAL DE ASSISTÊNCIA SOCIAL. REALIZAÇÃO DE DESPESAS EM ITENS NÃO PERMITIDOS. REVELIA DE UM DOS RESPONSÁVEIS. FIXAÇÃO DE NOVO E IMPRORROGÁVEL PRAZO PARA RECOLHIMENTO DO DÉBITO PELO ENTE MUNICIPAL. CIÊNCIA.

TOMADA DE CONTAS ESPECIAL (TCE)

Unidade de Auditoria Especializada em Tomada de Contas Especial (AudTCE).

Trata-se de tomada de contas especial instaurada pela Secretaria Especial do Desenvolvimento Social em razão da não comprovação da regular aplicação dos recursos repassados pela União ao município de São Cristóvão/SE por meio do Fundo Nacional de Assistência Social (FNAS) , na modalidade fundo a fundo, para a execução dos Programas Proteção Social Básica (PSB) e Proteção Social Especial (PSE) , no exercício de 2008.
2.	Conforme consignado pelo tomador de contas, o fundamento para a instauração da TCE foi a não comprovação da boa e regular aplicação dos recursos. Além disso, foram registradas a não devolução dos recursos e o não atendimento integral das notificações visando sanar as pendências.
3.	O relatório do tomador de contas especial quantificou o dano ao Erário em R$ 135.391,04, imputando-se a responsabilidade ao Sr. Alexsander Oliveira de Andrade, prefeito municipal, no período de 21/11/2007 a 30/8/2008, na condição de gestor dos recursos, e ao Sr. Jadiel Campos, falecido, prefeito municipal, no período de 30/8/2008 a 31/12/2008, na condição de gestor dos recursos.
4.	No âmbito desta Corte de Contas, o município de São Cristóvão/SE foi regularmente citado em razão de ter se beneficiado indevidamente dos recursos repassados pelo FNAS, no âmbito do Sistema Único de Assistência Social (SUAS) , para a prestação de serviços socioassistenciais do PSB e PSE, com sua aplicação em finalidade diversa daquela previamente pactuada e sem autorização prévia do órgão repassador.
5.	Por sua vez, o Sr. Alexsander Oliveira de Andrade foi citado por não apresentar documentos comprobatórios das despesas realizadas com recursos repassados para a execução de programa do FNAS.
6.	Em que pese o Sr. Jadiel Campos ter sido incluído como responsável neste processo, a unidade técnica, após análise da documentação acostada aos autos, concluiu que sua responsabilidade deveria ser excluída, dado que não havia evidências de que tenha tido participação nas irregularidades.
II
7.	Regularmente citado para apresentar alegações de defesa e/ou recolher aos cofres do FNAS o montante de recursos impugnado, o Sr. Alexsander Oliveira de Andrade não apresentou suas alegações de defesa, nem recolheu o débito. Dessa forma, resta caracterizada a revelia do responsável, nos termos do art. 12, inciso IV, § 3º, da Lei 8.443/1992.
8.	Já o ente municipal apresentou suas alegações de defesa por meio das quais aduz, em síntese, que a responsabilidade pela aplicação dos recursos é tão somente do gestor e que a prefeitura municipal só teria a obrigação de devolver os recursos se tivesse havido benefício para a pessoa jurídica de direito público, o que não teria ocorrido no presente caso.
9.	Outrossim, requer visita técnica para comprovação de ausência dos equipamentos permanentes que foram adquiridos com os recursos. Ademais, anexou documento assinado pelo setor de almoxarifado do Fundo Municipal de Assistência Social relatando que não foram encontrados no patrimônio os equipamentos permanentes e nem a indicação de baixa patrimonial desses itens.
10.	O município também argumentou que o auditor responsável não teria descrito o ato do gestor que deu causa e qual a conduta deveria ser adotada, descumprindo a regra estabelecida no próprio normativo disciplinador da matéria no Tribunal (Portaria Adplan 1/2010) .
III
11.	Após o exame das alegações de defesa apresentadas, a então Secretaria de Controle Externo de Tomada de Contas Especial (SecexTCE) , atual Unidade de Auditoria Especializada em Tomada de Contas Especial (AudTCE) , propôs conceder novo e improrrogável prazo para o ente municipal devolver os valores, sem a incidência de juros. Ademais, com fundamento na Resolução/TCU 344/2022, apontou a inocorrência da prescrição das pretensões punitiva e ressarcitória do Tribunal.
12.	A proposta da unidade técnica contou com a anuência do representante do Parquet. 
IV
13.	Acolho os pareceres precedentes e adoto seus fundamentos como razões de decidir, sem prejuízo das considerações que faço a seguir.
14.	Conforme registrou a unidade técnica na instrução transcrita no relatório, tendo em conta os marcos interruptivos listados, observa-se que não ocorreu a prescrição ordinária, tampouco a prescrição intercorrente, das pretensões ressarcitória e punitiva desta Corte de Contas.
15.	Não assiste razão ao município de São Cristóvão/SE quando alega que a responsabilidade pela aplicação dos recursos seria tão somente do gestor e que a prefeitura municipal só teria a obrigação de devolver se tivesse havido benefício para a pessoa jurídica de direito público.
16.	Como bem apontou a unidade técnica, no caso em exame, as despesas irregulares foram realizadas em benefício da municipalidade, dado que a aquisição dos equipamentos restou devidamente comprovada, conforme o Relatório da Controladoria Geral da União a respeito da fiscalização in loco realizada no município entre os anos de 2009 a 2010, em atendimento ao requerimento do juiz da comarca (peça 12) , como bem ressaltou o representante do Parquet. 
17.	Os valores dos Pisos de Proteção Social são destinados exclusivamente ao custeio de serviços socioassistenciais continuados, conforme dispõem as Portarias MDS 440/2005 e 442/2005. Todavia, verificou-se que os recursos federais foram destinados ao custeio de despesas com desvio de finalidade, dado que foram utilizados para pagamento de televisores, computadores, aparelhos de DVD, máquinas fotográficas, bebedouros, dentre outras despesas não alinhadas às finalidades dos programas federais.
18.	Dessa forma, verifica-se que os recursos federais foram utilizados em favor do município de São Cristóvão/SE, em detrimento das finalidades primordiais do Sistema Único de Assistência Social (SUAS) , cabendo ao ente federado a obrigação de recompor, com recursos próprios, os valores gastos indevidamente, atualizados monetariamente, ao órgão ou entidade repassadora dos recursos.
19.	Assim, considerando que o ente municipal não trouxe aos autos elementos aptos a afastar as irregularidades apontadas nos autos, entendo que assiste razão à unidade técnica e ao representante do Ministério Público junto ao TCU que propõem, preliminarmente ao julgamento das contas, a fixação de novo e improrrogável prazo para que a municipalidade promova o recolhimento do dano apurado.
20.	Como é cediço, há vários julgados deste Tribunal no sentido de que a presunção de boa-fé de que goza a pessoa jurídica de direito público gera como consequência a fixação de novo prazo para recolhimento do débito, nos termos do art. 12, §§ 1ºe 2º, da Lei Orgânica do Tribunal. Nesse sentido, cito os Acórdãos 13.348/2020, 12.079/2020, 15.092/2018 e 5.118/2014, da Primeira Câmara, além dos Acórdãos 6.229/2016 e 2.968/2015, ambos da Segunda Câmara.
	Ante o exposto, manifesto-me por que o Tribunal aprove o acórdão que ora submeto à apreciação deste Colegiado.
TCU, Sala das Sessões, em 16 de maio de 2023.
BENJAMIN ZYMLER 
Relator